---
title: "GDC Lung Squamous Cell Carcinoma - dataset (TCGA-LUSC)"
author: João José Lopes Cheixo (PG49837), Márcia Filipa Gonçalves Oliveira (PG49841), Mariana Rochinha Braguês (PG49843)
date: "`r Sys.Date()`"
output: html_document
---

## Introdução

O presente trabalho realiza-se no âmbito da unidade curricular Extração de Conhecimento de Dados Biológicos, do Mestrado em Bioinformática. Tem como principal objetivo a análise de um conjunto de dados de expressão genética usando o programa R e os packages do Bioconductor. Com esse intuito, foi recolhido um conjunto de dados do repositório Genomic Data Commons (GDC) Data Portal, <https://portal.gdc.cancer.gov/projects,> associado ao dataset TCGA-LUSC, <https://portal.gdc.cancer.gov/projects/TCGA-LUSC.>

Os dados de expressão genética selecionados referem-se ao Carcinoma Pulmonar de Células Escamosas (LUSC) e com estes dados propomo-nos a desenvolver scripts em R/Bioconductor para importar os dados, efetuar o seu pré-processamento e proceder à sua análise. Os dados extraídos do dataset TCGA-LUSC correspondem a 501 casos de RNA-Seq.

O LUSC é considerado uma das principais causas de mortalidade associada ao cancro em todo o mundo, tendo, até ao momento, reduzidas opções terapêuticas [1]. É frequentemente diagnosticado em estágio avançado e com mau prognóstico [1, 2]. O LUSC, que corresponde a 30% dos casos de cancro do pulmão de não pequenas células, é mais comum em homens de meia-idade e idosos e tem uma alta taxa de metástase e recorrência [2]. Está fortemente relacionado com historial tabágico. Uma compreensão aprofundada dos mecanismos moleculares envolvidos na ocorrência e desenvolvimento deste cancro pode fornecer uma estratégia mais eficaz para a deteção precoce e posterior tratamento clínico [3].

## Importação de packages e dataset

### Importação de packages/libraries

Carregamento dos packages e libraries do R necessários para a execução do trabalho:

```{r}
if (!requireNamespace("BiocManager", quietly = TRUE))
  install.packages("BiocManager")
```

```{r}
if (!requireNamespace("TCGAbiolinks", quietly = TRUE))
  BiocManager::install("TCGAbiolinks")
```

```{r}
BiocManager::install("MultiAssayExperiment")
```

```{r}
library(TCGAbiolinks)
library(MultiAssayExperiment)
library(DESeq2)
library(genefilter)
```

### Dados dos datasets

Carregamento dos dados necessários para a execução do trabalho:

```{r}
projects <- getGDCprojects()
projects$id
```

Extração dos dados do projeto TCGA-LUSC:

```{r}
proj <- "TCGA-LUSC"

query <- GDCquery(
  project = proj,
  data.category = "Transcriptome Profiling", 
  data.type = "Gene Expression Quantification",
  workflow.type = "STAR - Counts"
)
GDCdownload(query)
data_rna_lusc  <- GDCprepare(query)     #guardar ficheiros na pasta
```

Visualização dos dados:

```{r}
class(data_rna_lusc) #verificar a classe dos dados
dim(data_rna_lusc)  #verificar dimensões dos dados
```

```{r}
data_rna_lusc$gender
data_rna_lusc$paper_N.stage
data_rna_lusc$paper_Expression.Subtype
```

Metadados:

```{r}
meta_lusc = colData(data_rna_lusc)
meta_lusc$patient
```

Seleção dos dados a utilizar:

```{r}
data_lusc = assay(data_rna_lusc, 'unstranded')
head(data_lusc)
```

## Pré-processamento dos dados

```{r}
colnames(data_lusc) #nome das colunas dos nossos dados
```

```{r}
row.names(data_lusc) #nome das linhas dos nossos dados
```

```{r}
class(data_lusc)   #classe 
dim(data_lusc)    #dimensões
```

Tratamento/remoção de valores omissos:

```{r}
sum(unlist(lapply(lapply(data_lusc, is.na), sum))) #não tem nenhum NA
```

Os nossos dados não apresentam valores omissos (NAs), pelo que, não é necessário proceder à sua remoção.

Standardização dos dados:

```{r}
data_treat <- scale(data_lusc)
data_treat
```

```{r}
mean <- apply(data_lusc, 1, mean)
mean
sd <- apply(data_lusc, 1, sd)
sd
```

Filtração de dados:

Filtração de genes após transformação logarítmica:

```{r}
log_data <- log(data_treat)              #transformação logarítmica
log_data_clean <- na.exclude(log_data)   #remoção de NAs
dim(log_data_clean)                      #dimensão dos dados
```

```{r}
hist(log_data_clean, breaks = 10, col = "steelblue4", ylim = c(0, 5000), xlab = "Transformação logarítmica", ylab = "Frequência", main = "Dados filtrados após transformação logarítmica")
```

Filtração de genes cujo rácio do máximo valor sobre o mínimo valor de expressão seja superior a 2:

```{r}
maximos = apply(data_treat, 1, max)
minimos = apply(data_treat, 1, min)
valor_exp = maximos/minimos > 2
filtered_data_lusc <- data_treat[valor_exp, ]
dim(filtered_data_lusc)
```

Histograma de rácios:

```{r}
hist(maximos/minimos, breaks = 10, col = "steelblue4", ylim = c(0, 5000), xlab = "Rácio máximo/mínimo", ylab = "Frequência", main = "Dados filtrados com o rácio do valor máximo 
sobre o mínimo")
abline(v = 2, col = "tomato", lty = 2)
```

Definição e verificação dos dados finais:

```{r}
final_data_lusc = log_data_clean #array a usar daqui para a frente
class(final_data_lusc)
```

```{r}
dim(final_data_lusc)
sum(which(is.na(final_data_lusc)))
final_data_lusc[1:5,1:4]
```

## Sumarização dos dados: Estatística descritiva

```{r}
class(final_data_lusc)   #classe 
```

```{r}
nrow(final_data_lusc)   #número de linhas (genes)
```

```{r}
row.names(final_data_lusc)    #nome de linhas (genes)
```

```{r}
ncol(final_data_lusc)     #número de colunas (amostras)
```

```{r}
colnames(final_data_lusc)    #nome de colunas (amostras)
```

### Gráficos

Histograma para verificar a normalidade dos dados:

```{r}
hist(final_data_lusc, ylim = c(0, 0.5), xlim = c(-5, 5), breaks = 10, col = "steelblue4", prob = T, main = "Histograma de dados finais")
lines(density(final_data_lusc), col = "tomato", lwd = 2)
```

Com base na análise gráfica, como o histograma apresenta uma curva em forma de sino, sugere que os dados finais seguem uma distribuição normal.

Heatmap com todos os dados finais:

```{r}
heat_1 = order(final_data_lusc)
heatmap(final_data_lusc, Colv = NA)
```

## Análise estatística univariada, análise de expressão diferencial e de enriquecimento

### Análise estatística univariada

Descrição da distribuição dos dados, através do cálculo da média, mediana, desvio padrão e distância interqualtil:

```{r}
mean(final_data_lusc)   #média
median(final_data_lusc) #mediana
sd(final_data_lusc)     #desvio-padrão
IQR(final_data_lusc)    #distância interquartil
summary(final_data_lusc)
```

Teste t-student é um teste estatístico utilizado para avaliar se existe uma diferença significativa entre a média de amostras independentes.

```{r}
ttests = rowttests(final_data_lusc)
names(ttests)
```

```{r}
ttests$p.value    #ver os p-values
```

```{r}
rank = order(ttests$p.value) #ordenar os 20 genes com menor p-value
pvalue_20 = rank[1:20]
ttests$p.value[pvalue_20]
```

```{r}
first20 <- final_data_lusc[pvalue_20, ]
first20
```

#### Gráficos

Heatmap com os 20 genes com o menor p-value:

```{r}
heat_2 = order(first20)
heatmap(first20, Colv = NA)
```

### Análise de expressão diferencial e de enriquecimento

```{r}
colnames(meta_lusc) #nome das colunas dos metadados
```

Obtenção de dados de uma feature:

```{r}
data_pm <- data_rna_lusc[,!is.na(data_rna_lusc$prior_malignancy)] #matriz com dados prior_malignancy, removendo os valores NAs
```

```{r}
ddsSE_pm <- DESeqDataSet(data_pm, design = ~ prior_malignancy)
```

Em seguida, fazemos a filtração da matriz de contagens que possuem no mínimo 10 leituras para a feature prior_malignancy, com o intuito de remover genes com baixa contagem.

```{r}
keep <- rowSums(counts(ddsSE_pm)) >= 10    
ddsSE_pm <- ddsSE_pm[keep,]
ddsSE_pm <- DESeq(ddsSE_pm)
```

```{r}
resultsNames(ddsSE_pm)
```

Extração e visualização dos resultados da análise de expressão diferencial realizada para a feature prior_malignancy. O critério de significância a ter em conta neste estudo é p-value \< 0.1.

```{r}
res_prior_malignancy <- results(ddsSE_pm, name = "prior_malignancy_yes_vs_no")
dea <- as.data.frame(res_prior_malignancy)
resOrdered_pm = res_prior_malignancy[order(res_prior_malignancy$padj),]
summary(res_prior_malignancy)
sum(res_prior_malignancy$padj < 0.1, na.rm=TRUE)
```

Relativamente à análise dos resultados:

-   18080 genes, ou seja, 33% corresponde à percentagem de genes que foi removida da análise;

-   645 genes são diferencialmente expressos;

-   28%, ou seja, 153 dos genes analisados apresentaram um LFC\>0, significando que são sobre-expressos relativamente a prior_malignancy;

-   0.9%, ou seja, 492 dos genes analisados apresentaram um LFC\<0, significando que são sub-expressos relativamente a prior_malignancy;

-   Não foram identificados outliers;

-   Log Fold Change \< 0 logo valores "no" maiores do que "yes".

#### Análise gráfica da feature prior_malignancy (MA Plot)

```{r}
DESeq2::plotMA(res_prior_malignancy, main="Análise gráfica da feature prior_malignancy ", ylim=c(-3,3))
```

Cada ponto azul representa um gene diferencialmente expresso, enquanto que os pontos cinza correspondem aos outros genes. Como Log Fold Change \< 0, os valores "no" são maiores do que os valores "yes".

#### Análise gráfica de um gene da feature prior_malignancy

```{r}
resOrdered_pm[1,]
```

```{r}
plotCounts(ddsSE_pm, gene=which.min(res_prior_malignancy$padj), intgroup="prior_malignancy", pch = 20, col = "red")
```

Visualização do gene mais significativo, em termos de expressão diferencial entre os restantes. Este gene corresponde ao ENSG00000234722.5, uma vez que, é aquele que apresenta um menor p-value.

#### Transformação de dados e respetivo heatmap

Realização de VST: Variance Stabilizing Transformation, que mantém a variância independente da média, e visualização do heatmap de apenas 20 genes com maior variação (menor p-value).

```{r}
vsd_pm <- varianceStabilizingTransformation(ddsSE_pm, blind = FALSE)
head(assay(vsd_pm), 3)
head(counts(ddsSE_pm), 3)
```

```{r}
select <- rownames(head(resOrdered_pm,20))
vsd.counts_pm <- assay(vsd_pm)[select,]
df <- as.data.frame(colData(ddsSE_pm)[,c("prior_malignancy")])
```

```{r}
colors = rev(colorRampPalette(RColorBrewer::brewer.pal(10,"RdYlBu"))(300))
heatmap(vsd.counts_pm, col = colors, main="Expressão Genética")
```

## 

## Referências

[1] S. Satpathy et al., "A proteogenomic portrait of lung squamous cell carcinoma," Cell, vol. 184, no. 16, pp. 4348-4371.e40, Aug. 2021, doi: 10.1016/J.CELL.2021.07.016.

[2] M. Gao, W. Kong, Z. Huang, and Z. Xie, "Identification of Key Genes Related to Lung Squamous Cell Carcinoma Using Bioinformatics Analysis," Int. J. Mol. Sci. 2020, Vol. 21, Page 2994, vol. 21, no. 8, p. 2994, Apr. 2020, doi: 10.3390/IJMS21082994.

[3] "Cancro do pulmão - European Lung Foundation." <https://europeanlung.org/pt-pt/information-hub/factsheets/cancro-do-pulmao/> (accessed Apr. 13, 2023).
